【裁判字號】    89,自,486
【裁判日期】    900130
【裁判案由】    侵占等
【裁判全文】
臺灣臺南地方法院刑事裁定                          八十九年度自字第四八六號
    自  訴  人  甲○○
    被      告  丙○○
                乙○○
    右  一  人  林崑地
    選任辯護人
右列被告等因詐欺案件，經自訴人提起自訴，本院裁定如左：
    主  文
本件丙○○、乙○○被訴詐欺部份自訴均駁回。
    理  由
一、自訴意旨略稱：被告丙○○意圖為自己不法之所有，於民國八十四年間藉口邀約
    自訴人甲○○共同出資興建房屋為由，自訴人聽信其言，出資新臺幣（下同）二
    百三十五萬元及二百九十六萬元而與地主合建房屋，嗣於八十六年三月間完工，
    被告丙○○與自訴人分得兩間房屋出售加上紅利，被告及自訴人應各分得三百九
    十五萬四千六百九十元及三百十三萬九千七百零三元，詎被告於完工及結算後，
    竟將自訴人前揭錢款全數據為己有，已觸犯侵占罪嫌，業經判處十月有期徒刑在
    案。詎被告丙○○為圖脫卸其民事責任，竟另行起意，於八十九年四月十四日與
    被告乙○○（二人為姐弟關係）共謀設定虛偽借貸金五百萬元之假債權，以圖免
    於自訴人之求償。渠二人均明知無借貸關係，仍惡意以此不實事項向地政單位申
    請設定，因認被告二人共同涉有刑法第三百三十九條第一項之詐欺取財罪嫌。
二、按法院或受命法官於自訴案件第一次審判期日前訊問及調查結果，如認為案件有
    刑事訴訟法第二百五十二條至第二百五十四條之情形者，得以裁定駁回其自訴，
    同法第三百二十六條第三項定有明文。
三、訊據被告丙○○於本院審理時，固坦承與自訴人合夥出資興建房屋，事後卻未將
    應分得之資金與紅利給付自訴人等情，惟被告丙○○、乙○○二人均堅詞否認有
    何共謀虛偽設定假債權等情，被告乙○○並辯稱：被告丙○○於八十一年間至八
    十四年間前後向蘇俊敏借款五次，計(1)八十一年十二月七日借款一百萬元（由蘇
    俊敏在白河鎮農會之帳戶九○九九五四號領出）；(2)八十二年二月十六日借款二
    十萬元（由同上農會帳戶領出）；(3)八十三年八月十八日借款二十萬元（由蘇俊
    敏在土地銀行新營分行白河辦事處帳戶000－00000－0號領出）；(4)八
    十三年八月三十日借款十萬元（由同上銀行帳戶領出）；(5)八十四年七月十日借
    款五十萬元（由蘇俊敏在臺南中小企業銀行帳戶00000000－0號領出）
    ，以上五次借款共二百萬元。至八十八年七月十日雙方協議由借款人丙○○提供
    座落臺南縣白河鎮○○段五八七之二二號土地為擔保，設定二百萬元之抵押權登
    記予貸款人蘇俊敏。因被告丙○○向蘇俊敏之上述借款二百萬元，一時無法清償
    ，被告丙○○及蘇俊敏二人乃向被告乙○○借款，自八十六年九月二十日至八十
    八年十二月三十日止，丙○○、蘇俊敏二人前後共同向乙○○借款十次，(1)八十
    六年九月二十四日借款一百萬元（由乙○○在臺南中小企業銀行帳戶000－0
    0000－0號領出）；(2)同年月三十日借款七十五萬元（由同上銀行帳戶領出
    ）；(3)同年十月十四日借款三十萬元（由同上銀行帳戶領出）；(4)八十七年一月
    二十六日借款四十五萬元（由同上銀行帳戶領出）；(5)八十七年八月七日借款三
    十萬元（由同上銀行帳戶領出）；(6)八十七年八月十日借款六十萬元（由同上銀
    行帳戶領出）；(7)八十七年八月二十五日借款六十萬元（由同上銀行帳戶領出）
    ；(8)八十八年三月三十一日借款六十萬元（由同上銀行帳戶領出）；(9)八十八年
    七月三十一日借款三十四萬元（由同上銀行帳戶領出）；(10)八十八年十二月三十
    日借款二十六萬元（由同上銀行帳戶領出），以上借款共五百萬元，由被告丙○
    ○提供上開土地及由蘇俊敏提供上開土地上其所有建物為共同擔保，設定五百萬
    元之抵押權登記；由被告丙○○向乙○○借得二百萬元清償其向蘇俊敏之上開抵
    押借款二百萬元，而塗銷其所有上開土地前向蘇俊敏借款所設定之二百萬元抵押
    權登記。綜上說明，被告丙○○提供其所有上開土地與蘇俊敏提供上開土地上其
    所有建物為共同擔保上開五百萬元之共同借款所設定之抵押權登記，被告丙○○
    之此項抵押借款其中二百萬元，係延續其前向蘇俊敏之二百萬元抵押借款而來，
    並非通謀虛偽抵押權登記，自不構成共同偽造文書罪，被告等亦無共同詐欺可言
    等語。
四、經查，自訴人曾於八十九年間，以上揭與被告丙○○共同出資興建房屋出售，而
    被告丙○○事後未給付應得款項一事，認被告丙○○涉有詐欺罪嫌，向本院提起
    自訴，並經本院以八十九年度自字第二九二號認定被告丙○○係犯刑法第三百三
    十六條第二項之業務侵占罪，並判處有期徒刑十月，此有該判決書附卷可稽，而
    自訴人以丙○○、乙○○為被告提起本件自訴，則係針對被告二人於八十九年四
    月十四日虛偽設定抵押權以謀脫產之行為，亦據自訴人於本院審理時自陳甚明，
    本院因認本件系爭者，乃被告丙○○與乙○○之設定抵押權行為。次按刑法第三
    百三十九條第一項詐欺罪之成立，以意圖為自己或第三人不法所有，以詐術使人
    將本人或第三人之物交付為要件，最高法院四十六年臺上字第二六○號判例可供
    參照，本件被告丙○○與自訴人合夥出資興建房屋出售，事後未將自訴人應得款
    項交付等情雖屬事實，然縱被告丙○○與乙○○確為共謀脫免自訴人之民事追償
    ，因而以被告丙○○所有之土地為被告乙○○設定抵押權，被告二人之共謀虛偽
    設定抵押權之行為，僅妨害自訴人民事上請求權之實現，並未因此使自訴人另有
    財物之交付行為，自不能以詐欺罪責相繩。另查，本件被告二人之抵押權設定，
    乃於八十九年四月十四日完成登記，而自訴人則於同年八十九年六月二十六日，
    始聲請本院民事庭核發支付命令，有本院八十九年度促字第二六七五三號支付命
    令卷內足憑，此外，自訴人復未提出任何事證，說明被告二人之抵押權設定行為
    ，係於將受強制執行之際而為，亦無構成刑法第三百五十六條之損害債權罪之可
    能。綜上所述，依自訴人所陳被告二人行為，與刑法第三百三十九條第一項之詐
    欺取財罪、同法第三百五十六條之損害債權罪要件均有不符，本院復查無其他事
    證，足認被告二人有何自訴人所指犯行，不能證明被告二人犯罪，揆諸首開說明
    ，本件自訴應予駁回。
據上論斷，應依刑事訴訟法第三百二十六條第三項、第二百五十二條第十款，裁定如
主文。
中      華      民      國      九十      年      一      月    三十    日
                              臺灣臺南地方法院刑事第四庭
                                  法  官  吳  坤  芳
右正本證明與原本無異。
如不服本裁定，應於裁定送達後五日內向本院提出抗告狀( 應附繕本 )。
                                  書記官  馬  愛  君
中      華      民      國      九十      年      一      月    三十    日


司法院資訊處製作；財團法人民間司法改革基金會備份。
